【裁判字號】    89,上,169
【裁判日期】    890809
【裁判案由】    確認租賃關係不存在
【裁判全文】
臺灣高等法院民事判決  八十九年度上字第一六九號
    上  訴 人   乙○○
                甲○○
    被  上訴人  華南商業銀行股份有限公司
    法定代理人  許德南
    訴訟代理人  張金蓮
右當事人間確認租賃關係不存在事件，上訴人對於中華民國八十八年十二月三十一日
臺灣臺北地方法院八十八年度訴字第三八八六號第一審判決提起上訴，本院判決如左
：
    主    文
上訴駁回。
第二審訴訟費用由上訴人負擔。
    事    實
甲、上訴人方面：
    上訴人乙○○部分
一、聲明：(一)原判決廢棄。(二)被上訴人在第一審之訴駁回。
二、陳述：除與原判決記載相同者，茲引用之外，補稱：
(一)、證人趙棟樑為流氓幫派份子，未曾購買系爭房屋，系爭房屋所以曾在其名下，乃
    係伊以詐騙及威迫利誘手段而取得，目前正與上訴人乙○○、甲○○家族間進行
    刑事訴訟，且伊為獲取高額之借款，必然稱系爭房屋無租約存在，是證人趙棟樑
    證稱「向郭金治購屋，該屋為空屋未出租」，及其所提出之不動產買賣契約書、
    出具予華南銀行之切結書、在台北地方法院民事執行處所作之切結保證筆錄，均
    虛偽不實，不足為採。
(二)、上訴人乙○○雖向管區警員表示系爭房屋係無償租用或無償借貸，然此涉稅務問
    題，當事人對外表示無償租用或無償借貸，乃事理之常，不能據此認定系爭房屋
    未出租。租金僅為新台幣（下同）一萬二千元，係因上訴人乙○○與甲○○為甥
    舅關係而低價出租，且系爭房屋始終為盧家所有，趙棟樑與郭金治只是人頭，並
    未真正購買系爭房屋，故並不在乎系爭房屋有十二年之租約。又，盧姿穎為上訴
    人乙○○之胞妹，姊妹同住亦屬自住，盧姿穎向稅捐稽徵處申請系爭房屋自用住
    宅用地稅率課徵地價稅，並無不妥之處。而是否有營業不以有無營業招牌為斷，
    況系爭房屋有峻偉藝品公司之營業招牌高掛在上，被上訴人所提供之照片及鑑定
    報告之照片，如無營業招牌，乃是取角問題。至於被上訴人派人現場勘查時為空
    屋，係因系爭房屋正在進行裝潢中，適上訴人乙○○外出，而誤會為空屋。
(三)、上訴人乙○○所有之峻偉藝品公司於八十六年三月即已成立，有公司執照及營利
    事業登記證為證，一般公司成立所須之籌備時間約三至四個月，往前推算恰與系
    爭租賃契約簽訂之日期相銜接，足見上訴人乙○○確在設定抵押權前，即租用系
    爭房屋。上訴人並於八十六年五月二日裝設新光保全、同年四月十九日裝設電話
    、同年七月中旬開幕，且於同年十二月與管區警察單位泉州派出所建立警民連線
    設備，由暐世股份有限公司裝設警局電腦自動報案系統，均可證上訴人乙○○確
    係租用系爭房屋，上訴人等間之房屋租賃契約為真正。
貳、上訴人甲○○未於言詞辯論期日到場，據其於準備程序及提出之書狀，聲明及陳
    述與上訴人乙○○相同。
乙、被上訴人方面：
一、聲明：駁回上訴。
二、陳述：除與原判決記載相同者，茲引用之外，補稱：
(一)、被上訴人八十六年六月三十日製作之鑑定報告表上之照片（無任何營業招牌）與
    原法院委託世衡不動產鑑定公司八十七年十一月二十三日之鑑定報告中標的物照
    片相比較，可見設定抵押權時，系爭房屋確實是空屋。
(二)、證人林奉良於八十七年十二月二日派出所之清查報告中稱：「該屋由乙○○以無
    償向盧姿穎取得營業。」在八十九年六月一日卻證稱「是上訴人乙○○向舅舅租
    的，沒有租約」，顯然其中有一個說詞不實，但皆足以證明系爭房屋當時並無租
    賃契約存在。
(三)、上訴人甲○○於八十九年六月一日陳稱，其出售系爭房屋予郭金治時，有告知其
    與上訴人乙○○訂立十二年之租約，衡情有何人會以二千多萬元的資金去買一間
    訂有長達十二年租約，且租金已被賣方全數收取，產權不清的房屋？而上訴人二
    人對於租金交付方式、交付地點說詞不一，顯不合常理，足見上訴人等提出之租
    賃契約是偽造。
(四)、上訴人乙○○與甲○○所訂之租賃契約，係為妨礙執行程序而偽造，其等通謀之
    虛偽意思表示甚明，依民法第八十七條規定，該契約當然無效，是上訴人等就系
    爭房屋之租賃關係自始不存在。
丙、本院依職權調閱台灣台北地方法院八十七年度執字第一七一七四號民事執行卷宗
    。
    理      由
一、上訴人甲○○未於辯論期日到場，核無民事訴訟法第三百八十六條所列各款情形
    之一，應依被上訴人之聲請，由其一造辯論而為判決。
二、被上訴人起訴主張：訴外人趙棟樑於民國（下同）八十六年六月三十日，以其所
    有座落於台北市○○○路○段二八號之房屋（下稱系爭房屋）及基地，為向被上
    訴人借款之擔保，設定二千四百萬元之最高抵押權予被上訴人，嗣因趙棟樑屆期
    無法清償，並將抵押不動產所有權移轉予盧姿穎，被上訴人乃向聲請拍賣執行，
    惟上訴人乙○○與甲○○二人為阻礙執行程序，偽稱對系爭房屋有租賃契約存在
    ，致無人應買，顯然影響被上訴人法律上之利益，上訴人間所訂之租賃契約為其
    等通謀之虛偽意思表示，自屬無效等事實；爰請求判決確認上訴人間之租賃關係
    不存在。
三、上訴人則以：上訴人乙○○於八十五年十二月一日向上訴人甲○○承租系爭房屋
    開設峻偉珠寶有限公司（下稱峻偉公司），且因兩人為甥舅關係，乃以每月一萬
    二千元之租金承租，該公司於八十六年三月成立後，隨即進行裝潢，並裝設新光
    保全及電話，七月中旬開幕後，更與管區派出所建立警民連線設備，足見上訴人
    乙○○確係於被上訴人設定抵押權前租用系爭房屋，被上訴人主張租賃關係不存
    在，即屬無據等語，資為抗辯。
四、查，系爭房屋原為上訴人甲○○所有，八十六年五月間移轉予訴外人郭金治，郭
    金治復於同年六月間移轉予趙棟樑，趙棟樑再於八十七年五月間移轉予上訴人乙
    ○○之妹盧姿穎，有不動產登記簿謄本及異動資料可稽；又，被上訴人主張之前
    開因抵押債務人趙棟樑屆期未清償借款，聲請查封拍賣現為盧姿穎名義之系爭房
    屋，因上訴人具狀主張對系爭房屋有租賃契約，致無人應買，延緩執行中等事實
    ，業經調閱原法院八十七年度執字第一七一七四號民事執行卷宗查明屬實，均堪
    信為真實。
五、上訴人乙○○主張伊在趙棟樑設定本件抵押權之前，即於八十五年十二月間向其
    舅父甲○○租賃系爭房屋，作為峻偉公司營業使用，無非以租賃契約書、公司執
    照、營利事業登記證、電話裝機費收據、保全系統操作鑰匙受領書、珠寶進貨單
    、估價單、自動報案系統維護單等為依據，惟查：
(一)、依房屋租賃契約書所載之內容，上訴人乙○○係於八十五年十二月一日向甲○○
    租賃系爭房屋，租期共十二年，每月租金為一萬二千元，乙○○已於訂約當日給
    付一百萬元，八十六年三月一日再給付七十二萬八千元，亦即十二年之租金均已
    給付完畢，然查，系爭房屋位於台北市○○○路○段，乃面臨三十米道路之店面
    ，可供營商使用，附近交通便捷，在八十七年間系爭房屋及基地之市值高達二千
    萬元以上，有世衡不動產鑑定股份有限公司鑑定報告書附前開執行卷可參，上訴
    人間就系爭房屋訂立不合理之低租金及長達十二年之租期，實啟人生疑；經本院
    隔離訊問上訴人乙○○、甲○○，乙○○陳稱：「．．一次是八十五年十二月一
    日付一百萬元，後面七十二萬八千元，有的是匯款，有的是現金，是陸陸續續的
    ．．現金總計的一百萬元是我當面交給甲○○的．拿現金給他是在我舅舅有時至
    我爸爸板橋市○○路的家時給他的．．我那時沒與我父親同住，是租房子住外面
    ．．」等語；甲○○則始稱：「．．現金是他親自拿給我的，在板橋市乙○○住
    的家給的．．七十二萬八千元是八十六年交給我的，有錢就給我，都是現金，都
    是至板橋她住的家拿的．．」，嗣改稱：「．．錢有時是他，有時是他爸爸給的
    ．．」云云，（見本院卷第六五至六八頁）二人對於租金交付方式、交付之地點
    說詞不一，前後矛盾，已不足為取，且其等就付現、匯款、交付支票等事實，亦
    未提出任何資料以供查證，況上訴人甲○○一再陳明因缺錢才將系爭房屋出租予
    乙○○，何以竟將市值二千萬元以上之房屋，以超低租金及十二年租期之不利條
    件出租，顯違事理之常，殊難採信。
(二)、原法院民事執行處於受理被上訴人強制執行之聲請後，即函請台北市政府警察局
    中正分局查明系爭房屋之占有使用情形，經該分局泉州街派出所派員清查，查覆
    該屋現住人乙○○，為所有權人盧姿穎之胞姐，該址現為峻偉藝品公司，於八十
    六年七月起開始營業至今，該屋由乙○○以無償（誤書為無賞）向盧姿穎取得營
    業，有該分局八十七年十二月二日北市警中正二分刑字第八七六二一七○○○○
    號函附執行卷為憑，至現場查訪之警員林奉良在本院審理中雖證稱：「．我去查
    訪時，她說系爭房子是登記在他妹妹盧姿穎名下，但說房子是他舅舅的，是向他
    舅舅租的，沒有租約。正式開店前查訪時，他說房子是他自己的」云云，與上開
    覆函內容不盡相符，但就「沒有租約」乙節，則始終如一；且由此可見上訴人乙
    ○○對於占用系爭房屋之依據反覆其說詞，在系爭房屋於八十七年七月二日經訴
    外人張秀美聲請假扣押並予查封後（見原法院八十七年度執全字第一四八七號執
    行筆錄），始改稱係向其舅父甲○○承租，至為顯然。上訴人乙○○以伊在八十
    六年六、七月間即向證人林奉良表明向其舅父甲○○租用系爭房屋，核與林奉良
    所證內容不符，自不足為取。又，系爭房屋之所有權人盧姿穎委任其妹盧彥儒閱
    覽前開執行卷宗後，對於依上開中正分局查覆之內容，第一次拍賣公告記明系爭
    房屋之使用情形為「債務人供乙○○無償使用（八十六年七月起），經營峻偉藝
    品公司」，並無任何異議，僅於八十八年二月十日具狀請求提高拍賣底價，有拍
    賣公告、委任狀、聲請閱卷狀、陳報狀等附執行卷可證，足見盧姿穎亦承認系爭
    房屋係其無償借予乙○○使用之事實，當時並無任何租賃情形。則上訴人乙○○
    直至拍賣期日前五日即八十八年三月四日始提出本件租賃契約書陳報租約事宜，
    益見伊係在系爭房屋被查封後，為妨礙執行程序，而與甲○○共同偽造甚明。否
    則，系爭房屋之所有權人盧姿穎豈有不知其等間之租賃，反而承認無償借予乙○
    ○使用之可能。
(三)、又查，趙棟樑於八十六年六月三十日提供系爭房屋為擔保向被上訴人抵押借款時
    ，曾出具切結書保證其於設定前絕無將抵押物出租之情形；被上訴人亦依一般金
    融機關核貸款之常例，派員至現場勘查鑑價，查明系爭房屋並無出租之情形，有
    切結書、房地產鑑定表、抵押房地產略圖、照片附原審卷足參，趙棟樑亦到庭結
    證當時系爭房屋無人使用，僅堆放物品，原係準備要重建無訛，且對照被上訴人
    八十六年六月三十日製作之鑑定報告表上之照片（無任何營業招牌）與原法院民
    事執行處委託世衡不動產鑑定公司八十七年十一月二十三日之鑑定報告中標的物
    照片，可見趙棟樑設定本件抵押權時，上訴人乙○○尚未有在系爭房屋營業之事
    實。況依上訴人提出之峻偉公司公司執照、營利事業登記證所載，該公司之營業
    所所在地係設於台北縣板橋市○○路一八○號五樓，設若上訴人乙○○所主張伊
    於八十五年十二月一日向甲○○承租系爭房屋，係為籌備經營峻偉公司乙情為可
    採，何以於該公司設立登記聲請時，未以系爭房屋所在地為其營業所所在地。至
    上訴人乙○○另提出之電話裝機費收據、保全系統操作鑰匙受領書、珠寶進貨單
    、估價單、自動報案系統維護單等，充其量僅能證明伊有在系爭房屋營業之準備
    ，並有占有使用之事實，與伊之占有有無支付對價，亦即是否向甲○○租用事實
    之認定，無所關涉，自不足採為有利於上訴人之證明。至於上訴人另指趙棟樑為
    幫派份子，與郭金治均為人頭，未曾購買系爭房屋云云，與本件兩造之爭點無關
    ，無庸審究；上訴人另聲請訊問證人張政宏、黃坤錫、莊明祥、張松成、陳忠和
    ，以證明其長期使用系爭房屋之事實，惟此並不影響本院判決之結果，自無訊問
    之必要。
六、綜合上情研判，被上訴人主張上訴人間所訂之租賃契約，係其等通謀所為之虛偽
    意思表示，堪予採信。是則，上訴人間之租賃契約，依民法第八十七條規定，當
    然無效。且因上訴人主張對系爭房屋有租賃關係，致無人應買，影響被上訴人之
    受償，自有即受確認判決之法律上利益。從而，被上訴人請求確認上訴人間就系
    爭房屋之租賃關係不存在，洵屬有理，應予准許。原審為上訴人敗訴之判決，於
    法並無不合。上訴意旨指摘原判決不當，求予廢棄改判，為無理由，應予駁回其
    上訴。
七、據上論結，本件上訴為無理由，依民事訴訟法第四百六十三條、第三百八十五條
    第一項前段、第四百四十九條第一項、第七十八條、第八十五條第一項前段，判
    決如主文。
中      華      民      國    八十九    年      八      月      九      日
                              民事第三庭
                                  審判長法  官  張  宗  權
                                        法  官  蕭  艿  菁
                                        法  官  吳  秀  美
右正本係照原本作成。
如不服本判決，應於收受送達後二十日內向本院提出上訴書狀，其未表明上訴理由者
，應於提出上訴後二十日內向本院補提理由書狀（均須按他造當事人之人數附繕本）
上訴時應提出委任律師或具有律師資格之人之委任狀；委任有律師資格者，另應附具
律師及格證書及釋明委任人與受任人有民事訴訟法第四百六十六條之一第一項但書或
第二項（詳附註）所定關係之釋明文書影本。
中      華      民      國    八十九    年      八      月    十一      日
                                        書記官  常  淑  慧
附註：
民事訴訟法第四百六十六條之一（第一項、第二項）：
對於第二審判決上訴，上訴人應委任律師為訴訟代理人。但上訴人或其法定代理人具
有律師資格者，不在此限。
上訴人之配偶、三親等內之血親、二親等內之姻親，或上訴人為法人、中央或地方機
關時，其所屬專任人員具有律師資格並經法院認為適當者，亦得為第三審訴訟代理人
。


司法院資訊處製作；財團法人民間司法改革基金會備份。
